【裁判字號】    88,上訴,139
【裁判日期】    890705
【裁判案由】    偽造文書等
【裁判全文】
臺灣高等法院臺中分院刑事判決              民國八十八年度上訴字第一三九號
    上  訴  人  臺灣台中地方法院檢察署檢察官
    被      告  壬○○
右上訴人因被告偽造文書等案件，不服臺灣臺中地方法院中華民國八十七年十月二十
八日第一審判決（民國八十七年度訴字第二二○○號，起訴案號：臺灣臺中地方法院
檢察署民國八十七年度偵字第一七八○五號），提起上訴，本院判決如左：
    主      文
原判決撤銷。
壬○○連續行使偽造私文書，足以生損害於他人，處有期徒刑壹年貳月，緩刑伍年。
緩刑期內付保護管束。
    事      實
一、壬○○原在台中縣大里市之台灣省印刷廠工作，壬○○基於意圖為自己不法所有
    之既括犯意，連續先於民國（下同）八十六年五月五日在上開工作處所，向丁○○借款新台幣  (下同)十五萬元，再連續於八十六年十月五日在上開工作處所又
    向丁○○借款十五萬元，再連續於八十六年十二月二十三日在上開工作處所又向
    丁○○借款二十五萬元，言明於八十七年二月五日及同年六月二十三日償還前開
    借款，詎屆期經請求還款，竟遭拒絕，不獲還款，丁○○始知受騙。壬○○於八
    十五年十月二十日起，在其上開台中縣大里市工作處所，招募互助會，會期為八
    十五年十月二十日至八十九年八月二十日止，會員連會首共四十七名，每會一萬
    元，利息採外標制。甲○○參加一會，丁○○及其夫朱秋金則各參加二會。壬○○竟利用招集互助會之機會，再基於意圖為自己不法所有之概括犯意，再連續於
    八十六年二月二十日以假冒會員陳文平（實則並未參加）之名義偽造署押簽立標
    會利息為三千六百元標單之詐術，並持以行使，標下互助會，足以生損害於陳文
    平，並向各該互助會會員騙稱係陳文平得標，致各該會員陷於錯誤而不疑有詐仍
    繳納會款予壬○○，共詐得會款四十六萬七千五百四十元（被告於原審供稱四十
    六萬元，應加計外標制之利息，下同），而該冒名標單於標得會款後即予丟棄，
    業已滅失。壬○○再連續於八十六年七月二十日，以假冒會員洪鳳英（實則亦並
    未參加）之名義偽造署押簽立標會利息為五千元之標單之詐術，並持以行使，標
    下互功會，足以生損害於洪鳳英，再以前述方法向各該會員詐得會款四十八萬五
    千二百十元，壬○○所偽造之前開標單，於開標後即予丟棄，業已滅失。迄於八
    十七年七月間壬○○突然宣布停會，各會員始知受騙。
二、案經被害人甲○○訴請臺灣臺中地方法院檢察署檢察官偵查起訴，並經丁○○訴
    請臺灣臺中地方法院檢察署檢察官移請併案審理（八十七年偵字第二○二三五號
    ）。
    理      由
一、右揭事實，業據被告壬○○(以下簡稱被告)於檢察官偵查中、原審審理時坦承不
    諱，核與告訴人甲○○、丁○○及證人王素芳所指訴暨證述之情節相符，並有互
    助會簿影本一份、本票影本三份等附卷可資佐證，事證已臻明確。被告於本院審
    理中一度諉稱：向丁○○借錢是投資股票，已將退休金還他一部分，並不是想騙
    他。又互助會員陳文平、洪鳳英部分是借標，有經他們同意云云，核與被告在偵
    查及原審所供不符，顯屬事後圖卸責任之詞，均不足採信，其犯行洵堪認定。至
    告訴人丁○○於請求檢察官上訴狀所載及本院所陳述：被告尚有假借鄭榮進、乙○○、林鳳娥、子○○、楊淑如、劉惠貞等人名義起會並冒標，復以八十六年十
    二月五日招募互助會十五人，其間又假冒戊○○、何添壽、李國煌、辛○○、林
    央文等之名義入會並冒標等事實，認被告有再連續冒標等情，經訊被告堅決否認
    有此等情事，而本院依告訴人丁○○及命被告提供上開人員住址傳訊證人癸○○
    、己○○、丙○○等均供證：被告倒會後他的薪水、退休金有拿出來供大家分配
    清償，被告說倒會是被外面的人倒會，我們不知道，也不清楚他有無冒標何人名
    義的會等語，而上開乙○○已於八十六年九月十七日死亡，有戶籍除戶謄本附卷
    可稽，子○○等經傳拘未著，然由卷存證據資料均無從證明被告有此部分冒標行
    為，檢察官亦未舉證被告有此部分犯行，告訴人丁○○亦無從提供被告此部分確
    切之冒標犯行以供調查審認，是告訴人丁○○此部分指訴尚難採信，附此敘明。
二、按一般民間互助會競標係由參與者以標單簽寫會員姓名、標息，而以所寫標息最
    高者為得標，是標單係屬在紙上書寫之文字而依習慣及約定足以為表示一定用意
    之證明，依刑法第二百二十條第一項規定視為準文書。被告壬○○偽造標單持以
    行使，冒標會款，而使各該次尚為活會之各會員陷於錯誤而詐取會款 (死會會員
    則不論何人得標均有繳納會款義務，不生陷於錯誤而為意思決定情形，是此部份
    不成立詐欺罪責），足生損害於各該被冒標會員及上開各該活會之會員。核其所
    為，係犯刑法第二百十六條、第二百二十條第一項、第二百十條及第三百三十九
    條第一項之罪。其偽造署押之行為係偽造文書之部分行為，不另論罪。其偽造文
    書後復持以行使，偽造之低度行為應為行使之高度行為所吸收，應論以行使偽造
    文書罪。另被告壬○○向被害人丁○○詐騙借款不還，核其所為，係犯刑法第三
    百三十九條第一項之罪。被告壬○○於互助會開標時，偽造標單並持以行使，向
    當時尚為活會之各該會員詐取會款，就各該次偽造標單冒標會款，係以一詐欺行
    為，向當時尚為活會之各該會員詐欺會款，侵害多數財產法益，就各該次詐欺犯
    行，係一行為觸犯數罪名，為同種想像競合犯，應從一重處斷。被告壬○○所為
    前開數詐欺行為，時間緊接，犯罪構成要件又復相同，顯係基於概括之犯意為之
    ，為連續犯，爰依刑法第五十六條之規定以一罪論，並加重其刑。再其所犯上開
    刑法第二百十六條、第二百二十條第一項、第二百十條及第三百三十九條第一項
    之二罪，有方法結果之牽連關係，應依刑法第五十五條規定從一重之刑法第二百
    十六條、第二百二十條第一項、第二百十條之罪處斷。再被告壬○○所為前開數
    偽造文書行為，時間緊接，犯罪構成要件又復相同，顯係基於概括之犯意為之，
    為連續犯，爰依刑法第五十六條之規定以一罪論，並加重其刑。移請併案審理部
    分與起訴書論罪科刑部分為連續犯，屬裁判上一罪關係，自為本院審理論究範圍
    ，併予敘明。原審予被告論罪科刑，固非無見，惟查原判決就被告二次冒標詐得
    之金額均僅載為四十六萬餘元，與被告於原審所供均得四十六萬元不符外，亦未
    加計互助會外標制前死會會員標息，自有未洽，其判決自屬不能維持，檢察官上
    訴意旨略謂被告詐害之金額甚鉅，犯後並未賠償被害人，亦未取得被害人之諒解
    或達成和解，原審量刑過輕，且予以緩刑之寬典，亦容有未妥等語，雖未指此，
    然原判決已有可議，自應由本院將原判決撤銷改判，爰審酌被告與告訴人及被害
    人等均係多年同事，頗具感情，其借款、招募互助會冒標之犯罪動機、目的、手
    段、所生之危害（借款三次共五十五萬元，冒標所得二次共九十五萬二千七百五
    十元）及犯罪後迄今已與告訴人甲○○及被害人等達成部分民事和解，將其退休
    金三百餘萬元（僅保留十萬元）拿出由債權人分配清償，取得告訴人甲○○及大
    部被害人之諒解（除告訴人丁○○部分被告尚欠四十三萬七千四百三十六元及利
    息二十三萬三千零八十元共六十七萬零五百十六元外，見丁○○於本院八十八年
    五月三十日所提計算書分配表），犯後態度尚佳等一切情狀，量處如主文第二項
    所示之刑，以資懲儆。末查被告前未曾受有期徒刑以上刑之宣告，有臺灣臺中地
    方法院檢察署刑案資料查註紀錄表一份、臺灣臺中地方法院被告全國前案紀錄表
    一份附卷可按，被告坦承犯行，深具悔意，並在審理中一再表示願意分期償還告
    訴人所有欠款及利息。其經此偵審科刑教訓，當知警惕戒慎而無再犯之虞，本院
    綜核各情，認其所受上開宣告之刑，以暫不執行為適當，爰併予宣告緩刑五年，
    並付保護管束，以啟自新，並促勉被告能確實履行分期償還告訴人債務。至前開
    偽造之標單均已撕毀丟棄、業已滅失，詳如前述，爰不併予宣告沒收。
三、據上論斷，應依刑事訴訟法第三百六十九條第一項前段、第三百六十四條、第二
    百九十九條第一項前段、第五十六條、第二百十六條、第二百十條、第二百二十
    條第一項、第三百三十九條第一項、第五十五條、第七十四條第一款、第九十三
    條第一項，罰金罰鍰提高標準條例第一條前段，判決如主文。
本案經檢察官庚○○到庭執行職務。
中      華      民    國    八十九      年      七      月     五     日
                                  臺灣高等法院臺中分院刑事第一庭
                                        審判長法  官  陳  紀  綱
                                              法  官  陳  登  源
                                              法  官  蕭  錦  鍾
右正本證明與原本無異。
如不服本判決應於收受送達後十日內向本院提出上訴書狀，其未述上訴之理由者並
得於提起上訴後十日內向本院補提理由書（均須按他造當事人之人數附繕本）。
                                              書記官  魏  維  廷
中      華      民      國    八十九      年      七      月     六     日
附錄：論罪實體法條文：
刑法第二百十條：
偽造、變造私文書，足以生損害於公眾或他人者，處五年以下有期徒刑。
刑法第二百十六條：
行使第二百十條至第二百十五條之文書者，依偽造、變造文書或登載不實事項或使登
載不實事項之規定處斷。
刑法第二百二十條第一項：
在紙上或物品上之文字、符號，依習慣或特約，足以為表示其用意之證明者，關於本
章之罪，以文書論。
刑法第三百三十九條第一項：
意圖為自己或第三人不法之所有，以詐術使人將本人或第三人之物交付者，處五年以
下有期徒刑、拘役或科或併科一千元以下罰金。
(罰金部份業經提高十倍為一萬元)                                          Ｉ


司法院資訊處製作；財團法人民間司法改革基金會備份。
